臺灣高等法院刑事裁定
110年度毒抗字第1089號
抗  告  人  
即  被  告  李俊毅



上列抗告人因違反毒品危害防制條例案件，不服臺灣桃園地方法
院中華民國110年6月23日裁定（110年度毒聲字第1179號），提
起抗告，本院裁定如下：
    主  文
抗告駁回。                                              
    理  由
一、原裁定意旨略以：抗告人即被告甲○○於民國110年1月16日10
    時許，在桃園市○○區○○路0000巷000號旁某工寮內，施用第
    二級毒品甲基安非他命1次之事實，業據被告於偵查中坦承
    不諱，且被告經警採尿送驗，結果呈安非他命類陽性反應，
    有慈濟大學濫用藥物檢驗中心檢驗總表、偵辦毒品案件涉嫌
    人尿液檢體採集送驗記錄表在卷可稽。被告施用第二級毒品
    甲基安非他命之犯行，應堪認定。又被告前因施用毒品案件
    ，經裁定送觀察、勒戒後，於89年7月5日因無繼續施用之傾
    向而出所，則本案距被告前次觀察、勒戒執行完畢已逾3年
    。再參以被告另因違反毒品危害防制條例案件，而由臺灣桃
    園地方法院以110年度訴字第330號審理中等情，據檢察官說
    明在卷，亦因此而認被告不適合附命戒癮治療之緩起訴處分
    ，則檢察官既已敘明捨「附命戒癮治療之緩起訴處分」，而
    擇定「觀察、勒戒」之裁量依據，基於有限之低密度審查立
    場，檢察官基於上述狀況所為之決定，原則上自應尊重檢察
    官職權之行使，從而，檢察官聲請裁定被告送勒戒處所執行
    觀察、勒戒，核無不合，應予准許。
二、抗告意旨略以：檢察官於偵查中未告知被告得聲請接受戒癮
    治療以代替觀察、勒戒程序，逕認被告另涉販毒案件，有入
    監服刑可能性，不適宜附命完成戒癮治療之緩起訴處分，而
    聲請觀察、勒戒，有違合義務性裁量。再者，被告前一次施
    用毒品紀錄，迄至本案施用毒品犯行已逾3年，而檢察官完
    全未向被告訊問是否接受戒癮治療之意願或對完成戒癮治療
    應遵守事項為任何說明，職是，能否謂已有合義務性裁量，
    亦非無疑，原裁定亦未察及此，疏未究明即逕裁准被告執行
    觀察、勒戒，難稱允當，原裁定有可議之處，屬無可維持。
    縱認被告有因另案入監服刑之可能，然該件現為一審程序，
    依法仍得上訴、再審，尚無法判斷何時會確定，故被告何時
    會入監服刑尚未可知，縱定緩起訴期間2年，未必會與入監
    服刑之期間重疊，被告仍得於入監服刑前完成戒癮治療，對
    於檢察官給予附命完成戒癮治療緩起訴之決定並無影響。又
    被告於本案犯行前，曾至寶健診所自主做戒癮治療，顯見被
    告一直以來都有做戒癮治療控制毒癮之舉措及決心，實無再
    令其進入戒治所實施觀察、勒戒之必要。另被告有正常職業
    維生，且須扶養老母及年幼子女，若入勒戒處所，恐因此喪
    失工作，影響家庭生活，顯非最小侵害手段，檢察官及原審
    未慮及被告家庭背景因素，未以對被告身體行動自由較輕微
    之戒癮治療方式代替較嚴格之觀察、勒戒程序，有未盡衡量
    手段代替性之違失。綜上，懇請撤銷原裁定云云。
三、按「犯第10條之罪者，檢察官應聲請法院裁定，或少年法院
    （地方法院少年法庭）應先裁定，令被告或少年入勒戒處所
    觀察、勒戒，其期間不得逾2月。觀察、勒戒後，檢察官或
    少年法院（地方法院少年法庭）依據勒戒處所之陳報，認受
    觀察、勒戒人無繼續施用毒品傾向者，應即釋放，並為不起
    訴之處分或不付審理之裁定；認受觀察、勒戒人有繼續施用
    毒品傾向者，檢察官應聲請法院裁定或由少年法院（地方法
    院少年法庭）裁定令入戒治處所強制戒治，其期間為6個月
    以上，至無繼續強制戒治之必要為止。但最長不得逾1年。
    依前項規定為觀察、勒戒或強制戒治執行完畢釋放後，3年
    後再犯第10條之罪者，適用前2項之規定」，毒品危害防制
    條例第20條第1項至第3項定有明文。該條所定「3年後再犯
    」，只要本次再犯距最近1次觀察、勒戒或強制戒治執行完
    畢釋放，已逾3年者即屬之，不因其間有無犯第10條之罪經
    起訴、判刑或執行而受影響（最高法院109年度台上大字第3
    826號刑事大法庭裁定意旨參照）。次按毒品危害防制條例
    第20條第1項關於觀察、勒戒之規定，係屬強制規定，除於
    毒品危害防制條例第21條第1項所稱犯同條例第10條之罪者
    ，於犯罪未發覺前，自動向衛生福利部指定之醫療機構請求
    治療，醫療機構免將請求治療者送法院或檢察機關之情形；
    或檢察官審酌個案情形，依同法第24條第1項為附完成戒癮
    治療之緩起訴處分，可排除適用觀察、勒戒之程序外，凡經
    檢察官聲請且符合法定要件者，法院即應據以裁定，尚無自
    由斟酌以其他方式替代或得以其他原因免予執行之權。
四、經查：
㈠、被告於前揭時、地，施用第二級毒品甲基安非他命之事實，
    業據被告於偵查中坦承不諱，且被告經警所採集之尿液送驗
    後，結果呈安非他命類之陽性反應，有慈濟大學濫用藥物檢
    驗中心檢驗總表、偵辦毒品案件涉嫌人尿液檢體採集送驗記
    錄表在卷可稽（見110年毒偵字第1736號卷第26至29頁），
    足認被告上開任意性之自白與事實相符，是被告施用第二級
    毒品甲基安非他命之犯行，堪以認定。又被告前因施用毒品
    案件，經臺灣桃園地方法院以89年度毒聲字第3747號裁定送
    觀察、勒戒後，於89年7月5日因無繼續施用之傾向而出所，
    有本院被告前案紀錄表在卷可查（見本院卷第19至20頁）。
    是本案被告施用毒品之時間，距其最近一次觀察、勒戒或強
    制戒治執行完畢釋放後已逾3年，原審詳查後依檢察官聲請
    裁定被告應送勒戒處所觀察、勒戒，經核並無違法或不當。
㈡、被告雖執前詞提起抗告，惟查：
  ⒈按毒品危害防制條例第20條、第24條規定對於「初犯」及「3
    年後再犯」毒癮治療方式，採行「觀察、勒戒」與「緩起訴
    之戒癮治療」並行之雙軌模式，並無「緩起訴之戒癮治療」
    應優先於「觀察、勒戒」之強制規定。且毒品危害防制條例
    所規定之觀察、勒戒處分，其立法意 旨在幫助施用毒品者
    戒除毒癮，該處分之性質非為懲戒行為人，而係為消滅行為
    人再次施用毒品之危險性，目的在戒除行為人施用毒品之身
    癮及心癮措施；觀察勒戒係導入一療程觀念，針對行為人將
    來之危險所為預防、矯治措施之保安處分，以達教化與治療
    之目的，可謂刑罰之補充制度，從而毒品危害防制條例本身
    所規定之觀察、勒戒及強制戒治等保安處分，雖兼具剝奪自
    由權利之性質，卻有刑罰不可替代之教化治療作用。是該條
    例規定之觀察、勒戒處分及附命完成戒癮治療之緩起訴處分
    ，何者對於施毒者較為有利，端在何種程序可以幫助施用毒
    品之人戒除施用毒品之行為，尚非可由法院逕行認定附命完
    成戒癮治療之緩起訴處分對施用毒品者係較有利。又檢察官
    是否對被告為緩起訴處分，自得本於法條規定及立法目的，
    妥為斟酌、裁量，始予決定；法院原則上應尊重檢察官職權
    之行使，僅為有限之低密度審查，除檢察官之判斷有違背法
    令、事實認定有誤或其裁量有重大明顯瑕疵外，尚不得任意
    指為違法。準此，檢察官對「初犯」或「3年後再犯」施用
    毒品罪行之行為人，究應採行附命完成戒癮治療之緩起訴處
    分，或向法院聲請觀察、勒戒之處遇措施，要屬檢察官之裁
    量職權，非法院所得介入或審酌，倘檢察官係聲請法院裁定
    觀察、勒戒，法院就其聲請，除檢察官有違法或濫用其裁量
    權之情事外，僅得依法裁定被告令入勒戒處所執行觀察、勒
    戒，以查其是否仍有施用毒品傾向，尚無自由斟酌以其他方
    式替代之權。本案檢察官認被告另有違反毒品危害防制條例
    案件，而由原法院以110年度訴字第330號審理中，因此認被
    告不適於轉介戒癮治療，而向法院聲請觀察、勒戒，自屬檢
    察官職權之適法行使，難認檢察官之判斷有違背法令、事實
    認定有誤或裁量有重大明顯瑕疵之情事，縱被告提出戒癮治
    療之聲請，僅在促請檢察官注意得否予以適用，檢察官並不
    受被告聲請之拘束，法院亦無以其他方式替代或以其他原因
    免予執行之裁量權。
　⒉又觀諸現行毒品危害防制條例，亦無課以檢察官於聲請觀察
    、勒戒前或法院裁定前，應訊問被告是否同意觀察、勒戒之
    規定。再檢察官選擇向法院聲請裁定令被告入勒戒處所接受
    觀察、勒戒，或對行為人為附命完成戒癮治療之緩起訴處分
    ，均屬立法者給予檢察官之職權，尚非得認係施用毒品者所
    享有之權利，或有依其意願選擇之餘地，縱被告提出該項聲
    請，亦僅在促請檢察官注意得否予以適用，檢察官並不受被
    告聲請之拘束。從而，檢察官於偵查中縱未就應聲請觀察、
    勒戒或給予緩起訴處分之相關裁量要件予以訊問或原審法院
    未傳訊被告到庭陳述意見，逕依卷附訴訟資料審理後，裁定
    被告應送勒戒處所觀察、勒戒，並無違反正當法律程序或違
    反比例原則裁量違法，難謂有被告所指違反合義務性裁量或
    有違比例原則之情，故抗告意旨請求撤銷原裁定云云，並不
    足採。
　⒊至抗告意旨所稱被告個人及家庭背景因素等事由，要與法院
    是否裁定令入勒戒處所觀察、勒戒之判斷無涉，自不能執為
    免除觀察、勒戒處分之理由，附此敘明。
五、綜上，原裁定以被告確有上開施用第二級毒品甲基安非他命
    之犯行，而依檢察官聲請，裁定令被告入勒戒處所觀察、勒
    戒，核其認事用法，並無違誤，被告執前詞提起本件抗告，
    為無理由，應予駁回。
據上論斷，應依刑事訴訟法第412條，裁定如主文。
中　　華　　民　　國　　110 　年　　7 　　月　　27　　日
     　　　　　　 刑事第十六庭  審判長法　官  葉騰瑞
                                      法　官  古瑞君
                                      法　官  廖紋妤
以上正本證明與原本無異。
不得再抗告。
                                      書記官  江珮菱
中　　華　　民　　國　　110 　年　　7 　　月　　28　　日